智慧財產法院行政判決
                                  100年度行商訴字第138號
                               民國100年12月15日辯論終結
原      告　周秀芬　　　
訴訟代理人　桂齊恆律師   （兼送達代收人）
複代理人  　江郁仁律師
被      告　經濟部智慧財產局
代　表　人　王美花（局長）住同上
訴訟代理人　呂妹賢　　　
上列當事人間因商標註冊事件，原告不服經濟部中華民國100 年
8 月3 日經訴字第10006102770 號訴願決定，提起行政訴訟，本
院判決如下︰
　　主  文
原告之訴駁回。
訴訟費用由原告負擔。
　　事實及理由
一、事實概要：原告前於民國99年4 月16日以「Ｚ設計圖」商標
    （下稱本件商標，見附圖一），指定使用於商標法施行細則
    第13條所定修正前商品及服務分類表第25類之衣服、T 恤、
    褲子、外套、運動服、休閒服、夾克、拖鞋、布鞋、運動鞋
    、休閒鞋、鞋子、童鞋、頭巾、冠帽、運動帽、帽子、襪子
    、禦寒用手套、服飾用皮帶商品，向被告申請註冊，經被告
    審查，認本件商標與據以核駁之註冊第1002692 號「伯諾公
    司標章(七)」商標（下稱據以核駁商標，見附圖二）構成近似
    ，復均指定使用於靴鞋、襪子、衣服、冠帽等商品，有致相
    關消費者混淆誤認之虞，應不准註冊，以100 年4 月25 日
    商標核駁第330432號審定書所為核駁之處分。原告不服，提
    起訴願，經經濟部同年8 月3 日經訴字第10006102770 號決
    定駁回，原告仍不服，遂向本院提起行政訴訟。
二、原告聲明求為判決撤銷訴願決定及原處分，被告應就第0990
    17272 號「Z 設計圖」商標為准予註冊之處分。並主張：
  (一)被告於本件中並未考量線條圖案本身較弱之識別性，亦未依
    循審查基準所明定之隔離觀察原則為判斷，以強加附會及並
    列比對之方式，說明「二者皆以墨色線條勾勒類似書寫的『
    Ｚ設計圖』或反向的『Ｚ設計圖』為構圖主體，且上短下長
    之曲折設計，二者互為相對」云云，再據以認定二商標構成
    近似，明顯違反審查基準之明示，亦不符消費者之認知經驗
    ，蓋據以核駁商標之圖樣與英文字母並無明顯之關聯，更無
    使人必與Ｚ字母發生聯想之可能，是以被告所述書寫的Ｚ、
    反向的Ｚ等語，全屬主觀猜測或強加附會之理由。
  (二)本件商標源自於「Z 」字母，雖一般消費者未必了解原告所
    以選取此一字母與個人姓氏「周」英譯「Zhou」之起首字母
    有密切關係，然由圖樣外觀及構成即不難得知，原告已確實
    且清楚表現Ｚ字母固有之上、下橫線平行及轉折斜線之特點
    ，至於上下平行線之長度雖不一致，亦不影響其源自Ｚ字母
    之本質及給予消費者之印象，而如是四平八穩之Ｚ字母設計
    圖商標，不僅與其他字母無關，更不足以使人與其他包含弧
    線或不同設計之商標發生連想。進一步言之，原告所以將Ｚ
    字母變化為扁平之輪廓，並刻意拉長字尾之筆劃，目的表現
    創意及設計理念，使此一Ｚ設計圖兼具抽象圖案，猶如浪花
    捲起、撲向岸邊，衝擊海灘之情境，象徵原告所產銷之運動
    鞋、休閒鞋等商品與海洋文化相結合，藉以吸引嚮往、喜愛
    衝浪之青少年，而消費者於穿著原告產品後更能感受產品之
    特色並留下深刻印象。是本件商標實屬「Ｚ」字母與海浪圖
    案之合併設計，具有獨特之設計意念，不僅可以使人輕易與
    其他不同創作來源之商標相區別，再加上原告確實以Ｚ字母
    為商標圖樣設計之主題，則本件商標整體之表現及消費者可
    能產生之連想，均脫離不了Ｚ字母，亦為已存在之諸多「Ｚ
    」字母商標圖樣之一，被告既不認為本件商標與已註冊之多
    件Ｚ字母商標（如後文所列）任一者構成近似，卻硬將根本
    與Ｚ字母無關之據以核駁商標做主觀之解讀、附會，再謂原
    告商標與之構成近似，殊難謂允洽。
  (三)被告強將二商標置於一處比對，再以書寫或反向Ｚ字母之如
    何，刻意強調其偶同之處，試問有哪位消費者在交易市場上
    ，會將自始與字母無關之據以核駁商標以為係Z 之設計，再
    因本件商標為Ｚ設計圖，因而發生混淆？被告之推論顯然脫
    離一般消費者之實際購買行為，亦有違審查基準所揭示之觀
    察原則。
  (四)原告嘗試依被告所指出「墨色線條勾勒類似書寫的『Ｚ設計
    圖』或反向的『Ｚ設計圖』為構圖主體」之敘述，蒐集符合
    描述且註冊於同一或類似商品之商標，卻發現為數不少之商
    標均符合此等敘述，而各該商標既得以並存，益見原處分所
    述根本不得據為本件商標與據以核駁商標構成近似，或足致
    混淆之理由，例如：註冊號數：630492、0000000 、000000
    0 、0000000 、0000000 上揭各圖案均具有Ｚ字母所具有上
    、下雙平行線及以斜線連接二平行橫線之固有特色，僅細部
    之設計各有不同，即均經被告准予註冊，而本件商標有別於
    普通Ｚ字母之處，即在於雙平行線之長度及粗細略有變化，
    因此，非但足以與上列各Ｚ字母商標相區別，更無使人另與
    其他不同設計之商標發生混淆之可能。
  (五)據以核駁商標實無法使人與字母「Z 」產生直接或立即之聯
    想，即就其商標構圖觀之，亦未見符合被告所描述「墨色線
    條勾勒類似書寫的『Ｚ設計圖』或反向的『Ｚ設計圖』為構
    圖主體」之構圖型態，原處分認定本件商標與之構成近似，
    顯然違反常理及一般人之認知經驗。
  (六)本件商標不僅因原告之姓氏「周」、「Ｚhou 」而以Ｚ字母
    為設計概念，同時保留Ｚ字母本身之字形特色，更因在實際
    使用時，搭配原告好友張佳玲所授權使用之註冊第1339961
    號有「ZEPRO 」商標，足使相關消費者對此一「Ｚ設計圖」
    商標留下深刻印象，原告將本件商標顯著標示於鞋類商品上
    ，並在時尚刊物上加以宣傳，此有2010年1 月、2 月之COOL
    雜誌及商品型錄可供參考，而原告商標透過連鎖運動用品店
    、一般運動用品店、流行商品專門店及直營店等通路，廣泛
    行銷至台灣各地區，如基隆市、中壢市、臺中縣、豐原市、
    大甲鎮、南投縣、南投市、斗六市、虎尾鎮、北港鎮、嘉義
    市、嘉義縣、朴子市、臺南市、屏東市、高雄市等地，業已
    為相關消費者所認識並留下深刻印象。本件商標與據以核駁
    商標，非僅申請註冊之圖樣有別，在實際使用時，依客觀存
    在之事實及消費者之認知，在市場上僅見原告品牌之產品，
    卻無據以核駁商標商品之陳列，則在交易市場上亦不致發生
    不能辨別之情事。
三、被告聲明駁回原告之訴，並抗辯：
  (一)本件商標圖樣上之「Z 設計圖」與據以核駁商標圖樣相較，
    二者皆以墨色線條勾勒類似書寫的「Z 設計圖」或反向的「
    Z 設計圖」為構圖主體，且上短下長之曲折設計，二者互為
    相對，整體構圖意匠、外觀予人寓目印象鮮明且相仿，以具
    有普通知識經驗之消費者，於購買時施以普通之注意，仍有
    可能會誤認二商品來自同一來源或雖不相同但有關聯之來源
    ，應屬構成近似之商標。
  (二)本案指定使用於第25類「靴鞋、襪子、禦寒用耳罩」等商品
    ，與據以核駁商標指定使用之「靴鞋、襪子、禦寒用耳罩」
    等商品相較，二者皆為一般常見人體美觀、保暖相互搭配使
    用之穿戴物，其原料、用途、功能大致相當，且常來自相同
    之產製業者，如標示相同或近似的商標，依一般社會通念及
    市場交易情形，易使一般商品消費者誤認其為來自相同或雖
    不相同但有關聯之來源，則所指定使用之商品間應屬存在相
    當程度之類似關係。
  (三)綜合判斷商標在圖樣近似、商品類似之程度及識別性之強弱
    等因素，考量據以核駁商標先天識別性不低，且本件商標與
    據以核駁商標近似及指定商品類似之程度均高，以具有普通
    知識經驗之消費者，於購買時施以普通之注意，仍可能會有
    所混淆而誤認二商品來自同一來源或雖不相同但有關聯之來
    源，應有致相關消費者混淆誤認之虞。
  (四)原告於申請階段所舉核准註冊第1198505 號、註冊第126115
    0 號、註冊第1230977 號等商標案例，訴願階段及於行政訴
    訟階段所舉核准註冊第630492號、註冊第1127549 號商標核
    准案例，該等商標圖樣核與本件商標圖樣未盡相同，或其設
    計理念不同，很明顯地一望即知外文大寫「Z 」設計字，且
    前述所舉核准註冊案例之圖形勾勒筆劃順向雖與本案略有雷
    同，惟其構圖意匠、外觀各有其差異性，核與本件案情迥然
    有別，整體商標圖樣予人印象有別，案情自屬各異，基於商
    標審查個案拘束原則，自不得援引執為本件商標應准註冊之
    論據。
  (五)經檢視原告所舉之實際使用資料，其實際使用樣態因鞋類商
    品本具成雙、對稱之性質，故其商標圖樣予消費者寓目印象
    本會呈現互為相對之態樣，本件商標與據以核駁商標圖樣近
    似程度已如前述。本件商標與據以核駁商標均指定使用於「
    靴鞋、休閒鞋、襪子、禦寒用耳罩」等具左右對稱性質商品
    ，依一般商業標示習慣及市場之交易經驗，相關消費者於實
    際選購商品時，其所呈現之態樣本具左右對稱性質，同理，
    襪子、禦寒用耳罩等商品亦是如此，故本件商標與據以核駁
    商標整體構圖意匠互為相對設計，依一般社會通念及市場之
    交易習慣，一般消費者憑著對商標未必清晰完整的印象，在
    不同的時間或地點，來作重覆選購的行為時，有可能會誤認
    二商品來自同一來源或雖不相同但有關聯。原告以近似於據
    以核駁商標作為本件商標圖樣，指定使用於「靴鞋、童鞋、
    襪子、禦寒用耳罩、帽子」等商品，細微比對固可見其微異
    ，衡酌該等商品之商標表示方式，多為極其微小，二商標近
    似程度已如前述，故相關消費者於匆促之間選購仍有致產生
    混淆誤認之。
  (六)據以核駁商標係依商標法第25條第1 項規定核准註冊，其在
    先註冊之權益依法應受保護，本件商標申請註冊在後，被告
    依法核駁其註冊之申請，於法並無違誤。另案情雷同之申請
    第099018195 號「Z 設計圖(二)」商標，業經被告以違反商標
    法第23條第1 項第13款之規定予以核駁審定第0328711 號確
    定在案，另有經濟部訴願會經訴字第10006098070 號訴願決
    定書訴願駁回、本院100 年度行商訴字第77號判決原告之訴
    駁回確定在案。
四、本案之爭點：
    本件商標與據以核駁商標是否構成相同或近似，有無違反商
    標法第23條第1 項第13款不得註冊之事由？
五、本院得心證之理由：
  (一)按商標相同或近似於他人同一或類似商品或服務之註冊商標
    或申請在先之商標，有致相關消費者混淆誤認之虞者，不得
    註冊，商標法第23條第1 項第13款定有明文。另商標法第23
    條第1 項第13款明列商標近似必須達到「致相關消費者混淆
    誤認之虞」之要件，方構成不得註冊事由，而所謂「致相關
    消費者混淆誤認之虞」，係指商標有使相關消費者對其所表
    彰之商品來源或產製主體發生混淆誤認之虞而言（最高行政
    法院98年度判字第455 號判決參照）。
  (二)所謂「有致相關消費者混淆誤認之虞者」，係指兩商標因相
    同或構成近似，致使相關消費者誤認為同一商標，或雖不致
    誤認兩商標為同一商標，但極有可能誤認兩商標之商品／服
    務為同一來源之系列商品／服務，或誤認兩商標之使用人間
    存在關係企業、授權關係、加盟關係或其他類似關係而言。
    又判斷二商標有無混淆誤認之虞，應參酌(1) 商標識別性之
    強弱；(2) 商標是否近似暨其近似之程度；(3) 商品／服務
    是否類似暨其類似之程度；(4) 先權利人多角化經營之情形
    ；(5) 實際混淆誤認之情事；(6) 相關消費者對各商標熟悉
    之程度；(7) 系爭商標之申請人是否善意；(8) 其他混淆誤
    認之因素等，綜合認定是否已達有致相關消費者產生混淆誤
    認之虞。
  (三)本件商標圖樣與據以核駁商標圖樣近似：
    經查，本件商標圖樣係由一粗黑書寫線條之Z 字設計圖所構
    成，而據以核駁商標圖樣則為一「    」圖樣。二者相較，
    主要構圖設計均是以上短下長，兩相互連結且近乎平行之橫
    線所構成，細為比對時固可見二者線條連接轉折處之方向不
    同，形成正、反「Z 」之差異，但整體構圖意匠極相彷彿，
    ，又檢視原告及被告所提出之本件商標之實際使用資料（分
    別見本院卷第15至21頁、第64頁），可知因鞋類商品本身具
    成雙、對稱之性質，故其商標圖樣在鞋類商品上予消費者會
    呈現互為相對之態樣，於異時異地隔離觀察，實難區辨二者
    之不同。
  (四)本件商標之指定使用商品與據以核駁商標之指定使用商品類
    似，且類似程度高：
    次查，本件商標指定使用之「衣服、T 恤、褲子、外套、運
    動服、休閒服、夾克、拖鞋、布鞋、運動鞋、休閒鞋、鞋子
    、童鞋、頭巾、冠帽、運動帽、帽子、襪子、禦寒用手套、
    服飾用皮帶」商標，與據以核駁商標指定使用之「靴鞋、涼
    鞋、拖鞋、布鞋、球鞋、皮鞋、跑鞋、運動鞋、登山鞋、滑
    雪靴、休閒鞋、海灘鞋、鞋面、鞋套、釘鞋、襪子、衣服、
    冠帽、禦寒用耳罩」商品相較，二者均為衣服、鞋、襪、帽
    子等人身穿戴用品類商品，無論於商品原材料、產製者、用
    途或功能上均大致相當，應屬構成同一或類似之商品，且類
    似程度高。
  (五)相較於本件商標係於99年4 月16日始申請註冊，據以核駁商
    標早於91年7 月16日即申請註冊，專用期間自91年6 月16日
    至101 年6 月15日止（見商標核駁卷第19頁），其獲准註冊
    早於系爭商標，本於我國所採取之商標註冊主義，應賦予據
    以核駁商標較大之保護。
  (六)原告固主張將本件商標顯著標示於鞋類商品上，在時尚刊物
    上加以宣傳，並提出雜誌及商品型錄等相關證據，欲證明本
    件商標經原告長期行銷，無致相關消費者混淆誤認之虞。然
    按首揭商標法第23條第1 項第13款規定之意旨，在保護已註
    冊商標或先申請註冊之商標，本件商標近似於已註冊之據以
    核駁商標，復指定使用於同一或高度類似之商品，有致相關
    消費者產生混淆誤認之虞，理由已如前述，又審視前述原告
    提出之使用資料（本院卷第15至18頁），或無標示日期，或
    雖有標示日期，且在本件商標申請註冊日（99年4 月16日）
    前，惟數量有限，其上標示之商標圖形與本件商標並未全然
    相同，並無法得知其銷售日期、金額及數量。此外，原告復
    未提出其他實際宣傳行銷之具體證據資料如本件商標商品於
    媒體廣告宣傳、銷售發票、銷售數量及金額等資料以供佐證
    ，故僅以上述之證據資料觀之，尚難謂本件商標業經原告長
    期廣泛使用於所指定之商品上，已為我國相關消費者所認識
    ，足以與據以核駁商標區辨為不同來源，而無致相關消費者
    產生混淆誤認之虞，是原告此部分所述，核非足採。
  (七)衡酌本件商標圖樣與據以核駁商標圖樣近似；本件商標之指
    定使用商品與據以核駁商標之指定使用商品類似，且類似程
    度高；據以核駁商標早於本件商標申請註冊，並獲准商標註
    冊；原告亦未證明本件商標業經原告長期廣泛使用於所指定
    之商品上，已為我國相關消費者所認識，足以與據以核駁商
    標相區辨為不同來源，而無致相關消費者產生混淆誤認之情
    事。因此，客觀上本件商標有使相關消費者誤認與據以核駁
    商標之商品為同一來源之系列商品，或誤認其使用人間存在
    關係企業、授權關係、加盟關係或其他類似關係，而產生混
    淆誤認之虞。是本件商標之申請註冊有違商標法第23條第1
    項第13款規定。
  (八)至於原告所舉證物一之商標獲准註冊案例，主張依相同審查
    原則本件商標亦應獲准註冊云云。經查，證物一所附註冊第
    933826號等6 件商標圖樣均與本件商標及據以核駁商標有別
    ，且所舉諸多註冊商標案例，其圖形勾勒筆劃順向雖與本件
    略有雷同，惟其構圖意匠、外觀各有其差異性，核與本件案
    情迥然有別，尚難比附援引，執為本案亦應准予註冊之論據
    。
六、綜上所述，本件商標有商標法第23條第1 項第13款所規定不
    得註冊之情形。從而，原處分就本件商標之註冊所為應予核
    駁之處分，並無違法，訴願決定予以維持，核無不合。原告
    訴請撤銷訴願決定及原處分，並請求命被告應對原告第0990
    17272 號「Z 設計圖」商標註冊之申請作成准予註冊之處分
    為無理由，應予駁回。
七、本件事證已明，兩造其餘主張或答辯，已與本院判決結果無
    涉，爰毋庸一一論列，併此敘明。
據上論結，本件原告之訴為無理由，爰依智慧財產案件審理法第
1條，行政訴訟法第98條第1 項前段，判決如主文。
中　　華　　民　　國　　100　 年　　12　　月　　29　　日
                    智慧財產法院第二庭
                          審判長法  官　陳忠行
                                法  官　熊誦梅
                                法  官　曾啟謀
以上正本係照原本作成。
如不服本判決，應於送達後20日內，向本院提出上訴狀並表明上
訴理由（須按他造人數附繕本）。
如於本判決宣示後送達前提起上訴者，應於判決送達後20日內補
提上訴理由書（須按他造人數附繕本）。
中　　華　　民　　國　　100　 年　　12　　月　　29　　日
　　　　　　　　　　　　　　　  書記官　王月伶